【裁判字號】    95,上易,12
【裁判日期】    950328
【裁判案由】    返還不當得利
【裁判全文】
臺灣高等法院臺南分院民事判決  95年度上易字第12號
上  訴  人  新興昌機械廠股份有限公司
法定代理人  丁○○
訴訟代理人  洪玉崑  律師
複 代 理人  丙○○
被 上 訴人  甲○○
訴訟代理人  乙○○
上列當事人間請求返還不當得利事件，上訴人對於中華民國94年
11月22日臺灣臺南地方法院第一審判決（94年度訴字372號）提
起上訴，經本院於95年3月14日言詞辯論終結，茲判決如下：
    主  文
上訴駁回。
第二審訴訟費用由上訴人負擔。
    事  實
甲、上訴人方面：
一、聲明：(一)原判決不利於上訴人部分廢棄。(二)被上訴人在第一
    審之訴及假執行之聲請均駁回。
二、陳述：除與原判決記載相同者予以引用外，補稱略以：
  (一)系爭坐落台南市安平區○○○段430之1地號土地上 (下稱系
    爭土地)，由上訴人於民國 (下同)67年間興建系爭建物係供
    上訴人做為工廠使用 (下稱系爭建物)，當時土地所有權人
    葉安定，是上訴人股東，有同意上訴人在系爭土地興建系爭
    建物，則上訴人於興建系爭建物時，已與葉安定就系爭土地
    成立使用借貸契約，訴外人葉安定死亡後，由其女兒乙○○
    於90年3月28日繼承系爭土地所有權，乙○○因繼承而應繼
    受葉安定與上訴人間之使用借貸關係。雖被上訴人抗辯訴外
    人葉安定於85年乙○○結婚時，將系爭土地贈與乙○○，及
    乙○○早在數年前，即陸續向上訴人要求返還土地等語，然
    乙○○既未以贈與辦理移轉登記所有權，訴外人葉安定亦無
    就系爭土地與上訴人終止使用借貸關係，則乙○○以存證信
    函要求上訴人返還土地，自非有理由。原審就乙○○主張上
    訴人無權占用系爭土地以求償不當得利部分，已判決乙○○
    敗訴，未上訴確定。
  (二)按行使權利，履行義務，應依誠實及信用方法，民法第148
    條第2項定有明文。被上訴人甲○○與乙○○二人為夫妻關
    係，為系爭土地原所有權人葉安定之女婿及女兒，明知系爭
    土地前由葉安定無償提供上訴人借貸使用，有被上訴人於原
    審審理時陳述：「 (法官問：之前是否知悉土地上有被告新
    興昌機器股份有限公司所興建的廠房？)知道。」可稽 (見
    原審94年10月11日言詞辯論筆錄第3頁前4行)。乙○○於繼
    承取得系爭土地後，既仍應繼受被繼承人葉安定與上訴人間
    之使用借貸關係，不得主張上訴人無權占用系爭土地，乃乙
    ○○竟將系爭土地移轉登記予其配偶即被上訴人甲○○，而
    後由被上訴人甲○○以土地所有權人之地位，對無償借貸使
    用系爭土地之上訴人主張無權占有，訴請拆屋還地並求償不
    當得利，意圖規避乙○○應繼受系爭土地原所有權人葉安定
    與上訴人間之借貸關係，甚為明確，顯然有背誠實信用原則
    。因此，被上訴人甲○○本件之訴求拆屋還地及相當於租金
    之不當得利，應無理由。
  (三)被上訴人甲○○與其配偶乙○○就系爭土地之所有權移轉原
    因，依乙○○於原審理時聲稱：「當初是因為我弟弟與我先
    生借錢，所以才把土地移轉給甲○○。」 (見原審94年8月2
    3日言詞辯論筆錄第2頁)，與所提土地買賣契約書所載抵償
    其母葉李錫梅及其弟葉茂億、葉茂俊三人向被上訴人借款，
    已然有所出入。再印證被上訴人甲○○於原審審理時陳述：
    「 (法官問：系爭土地移轉是誰辦理？)是我提議要辦理的
    ，金額及方式都是由乙○○處理的，代書是乙○○找的，所
    有的程序都是他辦的，細節部分我不清楚。」 (見原審94年
    10月11日言詞辯論筆錄第2頁末4行)，亦見被上訴人甲○○
    與其配偶乙○○就系爭土地之所有權移轉原因，係取決於乙
    ○○單方之意思，而非基於被上訴人甲○○與其配偶乙○○
    雙方合意之正常買賣行為。
  (四)依被上訴人所提土地買賣契約書所載，系爭土地，面積100
    平方公尺，買賣總價款新台幣（下同）1,489,000元。則系
    爭土地每平方公尺之買賣單價為14,890元，折合每坪之買賣
    單價僅為49,223元。原審法院審理時屢勸和解，上訴人願以
    每坪6萬元價購，被上訴人卻要求每坪8萬元，若被上訴人答
    辯狀所述：「系爭土地合理之市價8萬至10萬元」屬實，則
    被上訴人向其配偶乙○○價購系爭土地僅為其所謂合理市價
    之一半，足見被上訴人甲○○與其配偶乙○○就系爭土地非
    屬真正之買賣行為，伊二人所為系爭土地之所有權移轉，顯
    然意在規避乙○○應繼受系爭土地原所有權人葉安定與上訴
    人間之借貸關係，以訴請上訴人拆屋還地並求償不當得利，
    顯有違誠實信用原則。否則，被上訴人甲○○豈有背於常情
    而對上訴人願以高於其買受系爭土地價款二成多之價金購買
    ，卻仍不接受之理。
  (五)退而言之，縱認上訴人係無權占有系爭土地，應將系爭土地
    上房屋拆除並返還土地於現登記所有權人被上訴人甲○○。
    按判決所命之給付，其性質非長期間不能履行，或斟酌上訴
    人之境況，兼顧被上訴人之利益，法院得於判決內定相當之
    履行期間或命分期給付，民事訴訟法第396條第1項前段定有
    明文。本件上訴人本於與乙○○之被繼承人葉安定間之借貸
    關係使用系爭土地及於其上建屋做工廠使用二十餘年，與自
    始無權占有者，顯然不同，從未料會有遭訴求拆屋還地之情
    形發生，而今上訴人員工十餘人賴此地廠房工作維生，一時
    拆遷房屋擇地不易，且被上訴人甲○○住居台北縣，並無急
    需使用系爭土地，原判決僅酌定履行期間五個月，自欠允當
    。爰請求依上述法條之規定，改判酌定拆屋還地之履行期間
    2年，藉以兼顧。
三、證據：除援用原審提出者外，補提現場拍得照片6張為證。
乙、被上訴人方面：
一、聲明：(一)上訴駁回。
二、陳述：除與原判決記載相同者予以引用外，補稱略以：
  (一)訴外人葉安定（即乙○○之父）與葉安昌（即丙○○之父）
    ，共同經營新興昌機器廠股份有限公司，葉安定在其所有之
    土地上即為本案系爭土地，以自己之名義為起造人，興建地
    上建物，暫時供該公司使用，並未與該公司正式成立任何借
    貸契約；且訴外人葉安定早就於乙○○結婚時（85年），將
    此系爭土地贈與乙○○，未料葉安定於89年驟逝，故於90年
    以繼承取得系爭土地。被上訴人並非94年訴訟時才提出要求
    返還，早在數年前即陸續向上訴人要求，上訴人皆置之不理
    ，有存證信函3封可稽。
  (二)乙○○之弟弟及母親三人曾由乙○○居間介紹向甲○○借款
    ，其後因三人無力償還，甲○○與乙○○為此債務曾多次爭
    吵，乙○○為顧及娘家之顏面與平息甲○○之追償，爰出面
    提供系爭土地，移轉與甲○○，作為替其弟弟及其母親清償
    甲○○之部分債務，該移轉手續係由甲○○之表哥涂世忠代
    書保管，用以保障甲○○之權利。一審期間兩造曾試圖和解
    ，但上訴人所提議之買賣單價十分不合理，和解不成立。上
    訴人提議按公告地價作為和解買賣價金之依據，與合理之市
    價8至10萬元，相去甚遠。
  (三)上訴人所稱被拍賣之250坪土地，其地之所有權人為乙○○
    母親及丙○○各二分之一，被拍賣前乙○○母親要求該地辦
    理分割遭丙○○拒絕，雙方纏訟一年尚未宣判即被拍賣（拍
    賣時間92年10月），上訴人丁○○及子丙○○於葉安定過世
    後，不論是土地、公司股權等遺產均將佔有之，所以兩家自
    葉安定過世後纏訟至今。95年2月16日開庭時，上訴人丁○
    ○本人有到庭但未報到，任由其子丙○○發言是因年邁及耳
    失聰，公司負責人只是掛名，未實際參予經營，上訴人所有
    一切皆由丙○○主導。92年間丙○○曾將該公司所有之一筆
    土地私自過戶於其妻名下，一年後被乙○○母親發現提出告
    訴，其妻李金點以無前科自首獲判無罪。
  (四)系爭土地自67至93年初此段期間均做為庫房使用並無員工作
    業，因250坪廠房被拍賣後半年才將作業機台遷入，5名員工
    在此作業，現場之擺設皆為重新整理過，附近鄰居皆可為證
    ，可見上訴人自始至終完全是蓄意佔用不還，95年2月13日
    所補呈之證所言皆與事實不符。
三、證據：援用原審所提為證。
    理  由
一、被上訴人起訴主張：系爭土地原係伊妻於90年3月28日繼承
    其父葉安定而取得所有權，於93年12月3日以買賣為原因移
    轉登記予被上訴人，上訴人自89年8月21日起，未經被上訴
    人同意，擅自占用系爭土地，並占用系爭土地上之鋼骨造鐵
    皮房屋，經多次請求上訴人拆屋還地，均未獲置理。上訴人
    無權占有系爭土地，受有利益，致被上訴人受有相當租金之
    損害，系爭土地之申報地價，為每平方公尺3,440元，面積
    100平方公尺，總地價344,000元，被上訴人每月受有相當租
    金之不當利益為2,867元，伊自得請求返還，爰本於民法第7
    67條物上請求權之法律關係，請求上訴人拆除系爭土地上之
    建物，將土地交還被上訴人，及依不當得利之法律關係，請
    求上訴人給付自93年12月起至94年11月11個月之不當得利31
    ,537元，及自94年11月9日起至清償日止，按週年利率5%計
    算之利息等語。（原審判決駁回原審共同原告乙○○之請求
    ，此部份未據乙○○上訴已告確定，又原審就被上訴人不當
    得利請求部分僅准14821元及法定遲延利息，駁回其餘請求
    ，被上訴人亦未就其敗訴部分上訴或附帶上訴，亦非本院審
    酌範圍，合先敘明。）
二、上訴人則以：系爭土地原係訴外人葉安定所有，相鄰之同段
    430之2土地，則為訴外人葉茂森所有，二人為上訴人之原始
    股東兼董事，二人買受土地後於同年6月間，於土地上建築
    系爭建物供上訴人作為工廠倉庫使用，上訴人占用系爭土地
    及建物，迄今20餘年，係本於使用借貸之關係。乙○○為葉
    安定之繼承人，應繼受上訴人與葉安定間之使用借貸關係。
    被上訴人為原所有權人葉安定之女婿，對系爭之上開關係，
    難諉為不知，乙○○將系爭土地移轉登記其配偶，再由被上
    訴人以所有權人之地位對上訴人主張無權占有，請求拆屋還
    地並求償不當得利，意圖規避系爭土地原所有權人葉安定與
    上訴人間之借貸契約，有背誠實信用原則。系爭建物係未保
    存登記建物，就系爭土地之使用與葉安定間有使用借貸關係
    存在，目的既為興建系爭建物，應至系爭建物達不堪使用之
    狀態，始為借貸使用完畢之時，目前系爭建物結構完好，可
    繼續使用，尚未使用完畢，自不得隨意終止使用借貸契約。
    系爭土地係由葉安定無償提供上訴人使用，葉安定死亡後，
    其繼承人有乙○○、葉李錫梅、葉茂億及葉茂俊，非由全體
    繼承人而僅由乙○○單獨終止意思表示，不生終止契約之效
    力。上訴人員工十餘人賴此工廠工作維生，一時拆遷房屋擇
    地不易，被上訴人居住台北縣，無急需使用系爭土地，爰請
    求酌定履行期間2年等語，資為抗辯。
三、被上訴人主張，系爭土地原為訴外人葉安定所有，葉安定死
    亡後，由乙○○（原名葉春慧）辦理繼承登記取得所有權，
    於93年12月3日以買賣為原因移轉登記為被上訴人所有，上
    訴人在系爭土地上建有如原判決附圖所示面積94平方公尺鐵
    骨石棉瓦造建物使用之事實，已據被上訴人提出土地登記簿
    謄本及台南市台南地政事務所異動索引資料在卷可稽（見原
    審卷第5、8頁），並經台南市地政事務所測量明確，有複丈
    成果圖可按，且為上訴人所不爭執，堪信為真實。茲被上訴
    人主張上訴人無合法使用權源，在系爭土地上搭蓋廠房，上
    訴人受有相當租金之不當利益，請求被上訴人拆屋還地並返
    還相當租金之利益，上訴人則否認其主張，並以前開情詞置
    辯。則本件應審究者，乃上訴人有無正當占用系爭土地之權
    源？
四、經查：
  (一)按以無權占有為原因，請求返還土地者，占有人對土地所有
    權存在之事實無爭執，而僅以非無權占有為抗辯者，土地所
    有權人對其土地被無權占有之事實無舉證責任，占有人自應
    就其取得占有係有正當權源之事實證明之（最高法院85年度
    台上字第1120號判決參照）。查被上訴人既本於所有人之地
    位，主張上訴人所有如原判決附圖所示之系爭建物，無權占
    有其所有之系爭土地，並訴請上訴人拆屋還地，依上說明，
    應由上訴人就其所有系爭建物有占有系爭土地之正當權源之
    事實，負舉證之責。
    (1)上訴人雖主張，系爭土地及同地段430之2號土地，分別為
      已故葉安定及葉茂森所有，二人係上訴人之股東，二人均
      同意於系爭二筆土地上興建系爭建物作為工廠使用，已據
      其提出台南市政府工務局使用執照、公司設立登記事項卡
      各一份為証，（見原審卷第32頁反面、第34頁）。
      葉茂森於原審亦到庭證稱：「（起造人為何寫葉安定與你
      ？）是用我們二人的名字興建的，資金及費用都是公司出
      的。」、「房子興建之後所有權是否要給證人及葉安定？
      是否基地讓被告（上訴人）使用？）沒有講到廠房所有權
      的問題。廠房是公司蓋的，當然要給公司使用。地當時是
      我跟葉安定的，廠房當初要蓋在上開土地的時候我們沒有
      意見。」、「（土地要給公司無償使用？）是的，從廠房
      興建以後我們沒有收過任何的租金，也沒有付任何的租金
      給葉安定。」等語（原審卷第47至48頁），上訴人主張於
      興建系爭建物時，已與葉安定間成立使用借貸契約，應屬
      可採。
    (2)按使用借貸關係，僅為債權關係，並非物權關係，基於債
      之契約之效力，原則上其拘束力僅存在於契約當事人間；
      又使用借貸，非如租賃之有民法第425條之規定，縱令上
      訴人之前手將房屋及空地，概括允許被上訴人等使用，被
      上訴人等要不得以上訴人之前手，與其訂有使用借貸契約
      ，主張對現在之房地所有人即上訴人有使用該房地之權利
      （最高法院59年度台上字第2490號判例可資參照）。查已
      故葉安定固係被上訴人之岳父，惟葉安定死亡後，系爭土
      地係由乙○○及母親、兄弟繼承，被上訴人並非葉安定之
      繼承人，自不生繼承於系爭土地上其岳父與上訴人間之使
      用借貸關係，基於債權相對性原則，非為該使用借貸關係
      當事人之被上訴人，自亦不受其拘束。被上訴人取得系爭
      土地後，上訴人既未與被上訴人就系爭土地有何約定，此
      為上訴人所不爭，則兩造間就系爭土地之使用，並無何法
      律關係存在，上訴人自無占有系爭土地之合法權源。
  (二)按行使債權，履行債務，應依誠實及信用方法，民法第148
    條第2項固定有明文。惟此誠實信用原則係在具體債之關係
    中，依公平正義理念，就債權人及債務人雙方利益為妥善衡
    量。系爭土地既由訴外人（一審共同原告）乙○○繼承自已
    故葉安定而取得所有權，其本於所有權人地位，自得任意處
    分，其因財務問題出售與夫家，核屬其物權之行使，難認有
    違背誠實及信用之情事，上訴人空言主張被上訴人與乙○○
    間就系爭土地之買賣有虛偽情事，並進而主張被上訴人行使
    所有權，違背誠實及信用云云，尚非可採。上訴人以兩造於
    庭外談論私下買賣系爭土地時，被上訴人對每坪土地之價格
    與被上訴人向其妻買受者相差甚大，據以主張被上訴人與其
    妻間就系爭土地之買賣係通謀表示云云，尚難採取。
  (三)按所有人對於無權占有或侵奪其所有物者，得請求返還之，
    民法第767條前段定有明文。上訴人既未能舉證證明系爭建
    物對被上訴人所有之系爭土地有合法占有權源，被上訴人本
    於所有權之法律關係，請求上訴人將系爭建物拆除並將該部
    分土地返還被上訴人，於法自屬有據，應予准許。
    又系爭建物係上訴人充作工廠之用，覓地遷廠，性質上非長
    期間不能履行，審酌：上訴人自67年間即興建系爭建物係作
    廠房使用，系爭建物整體係興建在系爭土地及同段430之2地
    號土地上，僅部分占用系爭土地，拆除不易，被上訴人居住
    台北，無急需系爭土地使用，被上訴人自93年7月以後，即
    曾以存證信函向上訴人催告返還土地（原審卷第13至16頁）
    ，上訴人已知悉被上訴人有催討之意，理應早作準備等一切
    情形，酌定返還土地之履行期間為5個月，以資兼顧。上訴
    人主張，有多名工人依此工作維生，請求將履行期延長為2
    年云云，被上訴人既不同意其主張，本院認被上訴人先前於
    起訴前即已發函催告，上訴人理應早作因應，其不早為因應
    ，且2年履行期間，實屬不合理，其請求為不可採。
  (四)末按無法律上原因而受利益，致他人受損害者，應返還其利
    益，雖有法律上之原因，而其後已不存在者亦同，民法第17
    9條定有明文。無權占有被上訴人之土地，可能獲得相當於
    租金之利益，為社會通常之觀念（最高法院61年度台上字第
    1695號判例意旨參照）。查：上訴人所有系爭建物占用系爭
    土地，自系爭土地於93年12月3日移轉為被上訴人所有後，
    即屬無權占有，已見前述，被上訴人主張上訴人之系爭建物
    占有使用系爭土地，受有相當租金之使用利益，致其受有損
    害，即屬可採。被上訴人依不當得利之法律關係，請求上訴
    人給付相當租金之不當得利，洵屬有據。又按城市地方房屋
    之租金，以不超過土地及其建築物申報總價年息百分之10為
    限，土地法第97條第1項定有明文。查系爭土地於93年1月之
    申報地價為每平方公尺3,440元，有謄本記載可稽（原審卷
    第18頁）。系爭土地位於住宅區，非商業區，與商家距離較
    遠，四周多為住宅，未直接臨路，業經原審履勘現場查明，
    認為被上訴人請求相當於租金之利益，以系爭土地申報地價
    之年息5%計算為適當，被上訴人請求93年12月3日起至94年
    11月3日止，相當於不當得利之損害金14,821元【計算式：
    {94平方公尺×3,440元×年息5%÷12月}×11月＝14,821，
    元以下四捨五入】，為有理由，應予准許。
五、從而，被上訴人本於物上請求權及不當得利之法律關係，請
    求上訴人將坐落台南市安平區○○○段430之1地號土地上，
    如原判決附圖所示面積94平方公尺之地上物拆除，將土地交
    還被上訴人。並給付被上訴人14,821元，及自更正聲明狀繕
    本送達上訴人翌日即94年11月9日起至清償日止，按週年利
    率5%計算之遲延利息，為有理由，應予准許。原審就此部分
    為被上訴人勝訴之判決，並依聲請為假執行之宣告，且依職
    權酌定拆屋交地之履行期間為伍個月，經核於法並無不合。
    上訴論旨指摘原判決不當，酌定履行期間過短，求予廢棄改
    判，為無理由，應駁回其上訴。
六、本件事證已臻明確，兩造其餘主張、攻擊或防禦對本件判決
    結果均不生影響，爰不逐一論述，併此敘明。
七、結論：本件上訴為無理由，依民事訴訟法第449條第1項、第
    78條，判決如主文。
中    華    民    國    95    年    3    月     28    日
                  民事第二庭    審判長法  官  丁振昌
                                      法  官  李文賢
                                      法  官  吳上康
上為正本係照原本作成。
不得上訴。
中    華    民    國    95    年    3    月     31    日
                                      書記官  易慧玲
                                                  Ｊ


司法院資訊處製作；財團法人民間司法改革基金會備份。
